【裁判字號】    96,重訴,951
【裁判日期】    970523
【裁判案由】    給付利息
【裁判全文】
臺灣臺北地方法院民事判決             96年度重訴字第951號
原      告  丁○○
            丙○○
            乙○○
共      同
訴訟代理人  李振燦律師
複 代 理人  陳志誠律師
            陳豪杉律師
被      告  甲○○
訴訟代理人  李明洲律師
複 代 理人  陳詩經律師
上列當事人間請求給付利息事件，本院於民國97年5月6日言詞辯
論終結，判決如下：
    主  文
被告應分別給付原告丁○○新臺幣壹佰伍拾萬元，原告丙○○新
臺幣貳佰參拾柒萬伍仟元，原告乙○○新臺幣陸佰貳拾伍萬元。
訴訟費用由被告負擔。
本判決第一項於原告丁○○以新臺幣伍拾萬元，原告丙○○以新
臺幣柒拾玖萬貳仟元，原告乙○○以新臺幣貳佰零捌萬肆仟元分
別為被告供擔保後，各得假執行。但被告如以新臺幣壹佰伍拾萬
元為原告丁○○預供擔保，以新臺幣貳佰參拾柒萬伍仟元為原告
丙○○預供擔保，以新臺幣陸佰貳拾伍萬元為原告乙○○預供擔
保，各得免為假執行。
    事實及理由
一、原告方面：
  (一)原告起訴主張：原告丁○○、丙○○及乙○○（下稱原告3
    人）分別對被告有新台幣（下同）600萬元、950萬元及2,50
    0萬元之借款債權（下稱系爭本金債權），系爭本金債權均
    定有清償期，依民法第229條第1項規定，被告自期限屆滿時
    起負遲延責任，另金錢債務雖未約定利息，依民法第233條
    第1項規定，於被告清償遲延時，仍得請求依法定利率計算
    之遲延利息，則以週年利率5%計算5年之法定遲延利息，原
    告3人對被告之利息債權（下稱系爭利息債權）分別為：150
    萬元（600萬元×5％×5年＝150萬元）、237萬5千元（950
    萬元×5％×5年＝237萬5千元）及625萬元（2,500萬元×5
    ％×5年＝625萬元），為此爰依民法第233條第1項之規定提
    起本件訴訟，並聲明：1.被告應分別給付原告丁○○150萬
    元、原告丙○○237萬5,000元、原告乙○○625萬元。
    2.原告願供擔保請准宣告假執行。
  (二)對被告抗辯之陳述：
  1.被告在系爭本金債權之3紙借據上親自書寫「所借款項現金
    收訖無誤」、「已現金收訖無誤」或「現金如數收訖無誤」
    ，並親自簽名蓋印，故系爭3筆借款確實存在，且被告遲延
    給付後，原告既得請求其清償原本，亦有權收取遲延利息，
    就利息債權之獨立性而言，已產生之遲延利息應係獨立存在
    ，自不因被告就系爭本金債權為時效抗辯而受影響。
  2.系爭2,500萬元債權係由訴外人溫世全讓與訴外人中國信託
    商業銀行股份有限公司（下稱中國信託銀行），中國信託銀
    行又將之讓與訴外人林國華，林國華復將之讓與訴外人康證
    資產管理股份有限公司（下稱康證公司），康證公司再讓與
    原告乙○○。本件被告甲○○前曾以中國信託銀行為被告，
    提起確認抵押債權不存在暨塗銷抵押權登記之訴，由台灣高
    雄地方法院以92年度重訴字第171號受理，並由訴外人溫世
    全參加訴訟，嗣經審理後判決本件被告甲○○敗訴，嗣其不
    服上訴，經台灣高等高雄分院以93年度重上字第85號、最高
    法院95年度台上字第2134號判決駁回上訴而確定。原告乙○○在起訴之前，雖未曾以書面通知被告債權讓與情事，但自
    原告乙○○以假扣押及起訴方式向被告請求給付系爭2500萬
    元借款債權之遲延利息時起，應足使被告知有債權讓與之事
    實，即應認為兼有通知之效力，況有關債權讓與之經過，原
    告96年9月3日之民事陳報狀亦已送達被告訴訟代理人，即應
    認為有通知之效力。
  3.依新竹地方法院45年11月司法座談會及台灣高等法院96年度
    上字第245號民事判決，就利息債權之獨立性而言，已產生
    之利息獨立存在，自不因原本債權之消滅而消滅，依舉重以
    明輕，原告請求依法定利率計算5年之遲延利息，自不因被
    告就上揭3筆借款債權為時效抗辯而受影響，被告辯稱遲延
    利息債權部分已隨主權利消滅云云，不足採之。至於民法第
    146條所稱之從權利係指未產生之利息債權，自保護受讓利
    息債權第3人之觀點而言，亦持此說。另依民法第145條第2
    項之規定，該條項既明認利息請求權之消滅時效從同法第
    126條規定，亦認已發生之利息債權係獨立債權，非民法第
    295條第1項之從屬權利，最高法院48年度台上字第1107號、
    71年度台上字第4215號裁判亦同此認定。
  4.系爭本金債權與利息債權請求權是否已罹於消滅時效部分：
  (1)原告丁○○之600萬元借款清償期為80年6月22日，15年之時
    效屆滿日為95年6月22日，原告丁○○於95年5月15日聲請拍
    賣抵押物裁定，鈞院於95年5月25日將上開聲請拍賣抵押物
    繕本送達於被告，並命被告於文到5日內表示意見，鈞院嗣
    於95年6月13日作成95年度拍字第583號民事裁定，該裁定於
    95年6月15日送達於被告，被告於95年6月22日對上開拍賣裁
    定提起抗告。因原告丁○○聲請拍賣抵押物之行為，亦係經
    由法院向債務人（即被告）表示行使抵押債權之意思，故該
    聲請狀繕本之送達，應屬民法第129條第1項第1款所稱之請
    求，消滅時效即因請求事由而中斷，嗣原告丁○○並於請求
    後6個月內之95年7月25日聲請強制執行，時效既已中斷，自
    無罹於時效之問題。原告丁○○可得請求之遲延利息金額為
    自90年6月21日起至起訴日96年6月12日止，共計5年11月又
    22日，按年息5％計算，計為179萬3,090元〈600萬元×5％
    ×【5+11/12+22/365】＝179萬3,090元〉，另自96年6月13
    日起至被告清償系爭600萬元借款之日止，按年息5％計算，
    被告應按月給付原告丁○○2萬5千元之遲延利息（600萬元
    ×5％/12=2萬5千元），原告丁○○僅先為150萬元之一部請
    求。
  (2)原告丙○○之950萬元借款清償期為80年3月27日，15年時效
    屆滿期日為95年3月27日，固有被告所辯時效消滅情事，惟
    原告丙○○曾於95年7月25日聲請強制執行，被告係於本院
    96年度重訴字48號案件之96年5月17日庭訊期日為時效消滅
    之抗辯，故原告丙○○可得請求之遲延利息金額應為於95年
    7月25日聲請強制執行前5年，即自90年7月24日起算至96年5
    月17日被告為時效抗辯前止，共計5年11月又23日之遲延利
    息284萬342元〈950萬元×5％×【5+11/12+23/365】〉＝28
    4萬342元〉，原告丙○○僅先為237萬5千元之一部請求。
  (3)原告乙○○之2,500萬元借款清償期為80年12月17日，15年
    之時效屆滿日為95年12月17日，前手康證公司曾於95年12月
    5日寄發律師函予被告，請求被告清償系爭2,500萬元借款及
    其法定遲延利息，依臺灣郵政股份有限公司臺北郵局96年10
    月19日北三投字第0960800201號函所載，該律師函業已於95
    年12月6日送達於被告，該律師函應屬民法第129條第1項第1
    款所稱之請求，消滅時效因請求事由而中斷。嗣訴外人康證
    公司於請求後6個月內之96年3月3日聲請對訴外人即抵押人
    林吉田之土地強制執行，且原告乙○○自前手康證公司受讓
    債權（含抵押權）後，即於96年4月27日聲請對被告之財產
    假扣押強制執行，故此部分本金債權請求權依民法第129條
    第2項第5款規定而中斷時效，並無被告所稱時效消滅情事。
    原告乙○○可得請求之遲延利息為上開律師函送達前5年（
    即自90年12月5日起）至被告清償系爭2,500萬元借款之日止
    ，按年息5％計算之遲延利息：自90年12月5日起至起訴日96
    年6月12日止，共計5年6月又7日，按年息5％計算，計為689
    萬9千元〈2,500萬元×（5％×5+6/12+7/365）＝689萬9千
    元〉，另自96年6月13日起至被告清償系爭2,500萬元借款之
    日止，按年息5％計算，被告應按月給付原告乙○○10萬
    4,167元（2,500萬元×5％/12=10萬4,167元）之遲延利息，
    原告乙○○僅先為625萬元之一部請求。
  5.系爭抵押權設定契約書上就遲延利息部分記載「無」，係指
    約定之遲延利息而非法定遲延利息，且該「無」之記載係指
    「無」遲延利息之利率約定之意，並非免除遲延利息債務之
    意。本件原告3人係請求被告給付法定遲延利息而非約定遲
    延利息，參照最高法院77年度台抗字第131號裁判意旨，亦
    認為本件抵押權設定契約書上「遲延利息，無」之記載，並
    非即為免除該項遲延利息債務，而係無約定之意，故原告3
    人自得依民法第233條之規定，請求被告給付遲延利息。
二、被告則抗辯以：
  (一)被告與原告3人間均無任何借貸法律關係，且縱認原告3人主
    張之系爭本金債權存在，系爭本金債權與系爭利息債權請求
    權客觀上自清償期限屆滿時起即可行使，其消滅時效應自清
    償期限屆滿時起算。系爭本金債權依借據所載清償日期，分
    別為80年6月22日、80年3月27日、80年12月17日，故原告3
    人主張之系爭本金債權與系爭利息債權請求權，至遲即應分
    別於95年6月22日、95年3月27日、95年12月17日前向被告請
    求之，惟原告3人就系爭本金債權或利息債權並未向被告為
    催告或請求，縱認原告3人已為催告或請求，亦未依法於法
    定期限內起訴或聲請強制執行，時效亦視為不中斷，是以於
    原告96年6月12日起訴時，系爭本金及利息債權顯均已罹於
    消滅時效。
  (二)系爭本金債權之請求權時效，已分別於95年6月22日、95年3
    月27日、95年12月17日屆滿，原告起訴時（即96年6月）或
    假扣押裁定送達時（96年4月）顯均已罹於時效，則本件遲
    延利息之請求，亦已失所附麗，原告3人請求被告給付遲延
    利息，顯無理由。
  (三)原告之系爭本金及利息債權確已罹於時效：
  1.原告丙○○之系爭本金債權係於95年3月27日時效屆滿，其
    於95年7月25日聲請強制執行前，未曾對被告為任何催告或
    請求，本件借款債權時效期間，於聲請強制執行時既已屆滿
    ，自無時效中斷之事由，本件遲延利息之請求，自非可採。
  2.原告乙○○之系爭本金債權係於95年12月17日時效屆滿，其
    雖主張前手康證公司曾於95年12月5日寄發律師函請求遲延
    利息，並進而於96年4月27日聲請假扣押執行，惟原告於95
    年12月5日所寄發之函文內容為何，是否確為其所辯稱之前
    揭律師函內容，已有可疑，被告爰否認其真正，原告亦未提
    出具體事證證明已為借款債權或遲延利息之催告，殊難遽予
    採信原告乙○○確曾為請求之事實。此外，康證公司於96年
    3月3日聲請對訴外人即抵押人林吉田之土地強制執行，並非
    對被告強制執行，亦不能認為對被告有請求之意思。
  3.原告3人雖依拍賣抵押物裁定聲請強制執行，然該最高限額
    抵押權所擔保者僅係在本金之範圍，系爭利息債權則未為擔
    保效力所及，其請求之系爭利息債權並無執行名義，顯非合
    法之執行，執行法院依法並未准許其執行分配，原告因而提
    起本件之訴，依民法第136條第2項之規定，系爭利息債權顯
    未因聲請強制執行而視為中斷。
  4.原告就系爭本金債權並未向被告為任何催告或請求，依法即
    罹於消滅時效，縱認原告已為催告或請求，亦未依法於法定
    期間內起訴或聲請強制執行，時效視為不中斷，亦已罹於15
    年之消滅時效；另由民法第146條之規定觀之，債權請求權
    如已罹於時效而消滅，則其利息請求權，雖尚未罹於時效，
    亦應隨同消滅，原告提起本件訴訟時，系爭本金債權已罹於
    15年之消滅時效，其系爭利息債權之請求自亦已失所附麗，
    原告之請求為無理由。
  (三)被告曾以本件原告丁○○、丙○○為被告，就其系爭借款債
    權及利息債權部分，另行向本院提起確認債權不存在之訴（
    下稱前訴訟），嗣經本院以96年度重訴字第48號判決駁回原
    告之訴，業經本案被告提起上訴，系爭利息債權之訴訟標的
    ，雙方既已於前揭案件爭執之，基於訴訟經濟及裁判統一之
    原則，依民事訴訟法第249條第1項第7款應予以駁回。
  (四)本件被告與原告3人間均無任何借款之債務關係存在，縱認
    原告主張之系爭債權為真，然依原告所提出之抵押權設定契
    約書所載，其上關於利息、遲延利息、違約金等債務，既均
    明確記載為「無」，則依此記載，足徵兩造間就遲延利息確
    有免除之特約，依最高法院43年台上字第990號判例意旨所
    示，則原告自應受此項特約之限制，自不得更為遲延利息之
    請求。
  (五)並聲明：1.原告之訴均駁回；2.如受不利之判決，願供擔保
    ，請准宣告免為假執行。
三、本件兩造不爭之事實（見本院卷第190頁正反面、第248頁）
    ：
  (一)原證1之借據3紙係由被告本人簽名用印所出具。
  (二)原告丁○○之本金債權600萬元清償期為80年6月22日，原告
    丙○○之本金債權950萬元清償期為80年3月27日，至原告乙○○所主張本金債權2,500萬元之清償期則為80年12月17日
    。
  (三)原告乙○○所主張之本金債權2,500萬元係受讓自康證資產
    管理股份有限公司，康證資產管理股份有限公司則係受讓自
    訴外人林國華，訴外人林國華係受讓自中國信託商業銀行，
    中國信託商業銀行則係受讓自訴外人溫世全，上開債權讓與
    均以96年9月3日民事陳報狀通知被告，被告對上開本金債權
    之存在與否有爭執，而不爭執債權讓與之事實及效力。
  (四)被告就上開本金債權2,500萬元前曾以中國信託商業銀行為
    被告，提起確認抵押債權不存在及塗銷抵押權登記之訴，經
    臺灣高雄地方法院以92年度重訴字第171號判決敗訴，嗣提
    起上訴後，經臺灣高等法院高雄分院以93年度重上字第85
    號判決、最高法院以95年度台上字2134號判決駁回上訴確定
    在案。
  (五)原告乙○○所主張之本金債權2,500萬元，訴外人康證公司
    前曾於95年12月5日寄發原證5之律師函請求被告清償，上開
    函文業於95年12月6日經被告收受。嗣康證公司於96年3月3
    日持臺灣高雄地方法院95年度拍字第3637號裁定，就上開債
    權聲請強制執行訴外人林吉田所提供之抵押物。
  (六)原告丁○○、丙○○曾於95年5月15日就系爭債權向本院聲
    請拍賣被告所提供之抵押物（本院95年度拍字第583號裁定
    ），嗣於95年7月25日持上開拍賣抵押物裁定向本院聲請強
    制執行（本院95年執字第32913號執行事件）。
  (七)被告前曾以丁○○、丙○○為被告，另行向本院提起確認債
    權不存在之訴（包含本金債權及其利息債權），嗣經本院以
    96年度重訴字第48號判決駁回原告之訴，業經本案被告提起
    上訴。
  (八)被告針對原告丁○○及丙○○之系爭本金債權係於96年5月1
    7日在本院96年度重訴字第48號訴訟事件中提出準備書狀主
    時效消滅之抗辯（見本院卷第150頁），針對原告乙○○之
    系爭本金債權部分，被告係於96年7月27日於本案提出答辯
    狀主張時效消滅之抗辯（見本院卷第36頁）。
四、本件經本院於97年1月22日、97年5月6日與兩造整理並協定
    簡化之爭點為（見本院卷第190頁反面、第248頁反面）：
  (一)原告3人對被告有無借貸債權存在？
  (二)原告3人之系爭本金債權請求權是否已罹於消滅時效？有無
    中斷時效之事由？
  (三)已產生之利息債權是否會隨同主權利消滅？本件遲延利息請
    求權是否已罹於消滅時效？
  (四)訴外人康證公司曾於95年12月5日寄發律師函請求被告清償
    ，上開函文是否合法送達被告？
  (五)本件訴訟就原告丁○○、丙○○部分與前案（本院96年度重
    訴字第48號確認債權不存在事件）是否係同一事件？
  (六)兩造之抵押權設定契約書上關於「遲延利息：無」之記載，
    是否即為免除給付遲延利息之特約？
五、按判斷前後兩訴是否係同一事件，應以當事人、訴訟標的及
    訴之聲明等為判斷基準，若此三者有一不同，即不得謂為同
    一事件而受重訴之禁止，依民事訴訟法第253條之規定，已
    起訴之事件，在訴訟繫屬中，該訴訟之原告或被告不得更以
    他造為被告，就同一訴訟標的提起新訴或反訴，而上開條文
    所謂就同一訴訟標的提起新訴或反訴，不僅指後訴係就同一
    訴訟標的求為與前訴內容相同之判決而言，即後訴係就同一
    訴訟標的，求為與前訴內容可以代用之判決，亦屬包含在內
    。前訴以某請求為訴訟標的求為給付判決，而後訴以該請求
    為訴訟標的，求為積極或消極之確認判決，仍在上開法條禁
    止重訴之列（46年台抗字第136號判例意旨參照）。被告雖
    辯稱本件訴訟就原告丁○○、丙○○部分與前案（本院96年
    度重訴字第48號確認債權不存在事件，下稱前案）係同一事
    件，原告不得更行起訴等語，經查，前案之原告為本件被告
    甲○○，該案被告則為林國華、丁○○及丙○○，其所欲確
    認之債權標的雖為系爭本金債權及其利息，惟前案之原告（
    即本件被告）係起訴請求「確認原告甲○○與被告丙○○間
    950萬元及利息債權不存在」、「確認原告甲○○與被告丁○○間600萬元及利息債權不存在」，而本件原告丁○○、
    丙○○則係請求本件被告甲○○應分別給付原告丁○○150
    萬元、原告丙○○237萬5千元，是以前案係消極確認之訴，
    本件訴訟則為給付之訴，而前案訴之內容既無法代用本件給
    付之訴之內容，兩者並非同一事件，並無一事不再理情事，
    核與民事訴訟法第253條規定不符，是被告辯稱本件原告丁○○、丙○○之起訴違背民事訴訟法第253條規定，應依同
    法第249條第1項第7款予以駁回云云，即非有據。
六、原告3人對被告確有系爭本金債權存在：
  (一)按金錢借貸契約，固屬要物契約，應由貸與人就交付金錢之
    事實，負舉證之責，但貸與人提出之借用證內，若經載明所
    借款額，當日親收足訖無訛者，要應解為貸與人就要物性之
    具備已盡舉證責任（最高法院80年台上字第2133號判決要旨
    參照）。又貸與人提出之借據，借用人如載明已收取借款者
    ，應解為貸與人就金錢消費借貸契約之具備要物性，已盡舉
    證責任，借用人如抗辯其不實並提出反對之主張，自應由其
    就反對之主張負證明之責（最高法院95年度台上字第2134號
    判決要旨參照）。
  (二)經查，原證1之借據3紙均係由被告本人簽名用印所出具之事
    實，為兩造所不爭執，經核閱原證1之借據，其中原告丙○○所持有之950萬元借據上載明「所借款項現金收訖無誤」
    （見本院卷第7頁），原告丁○○所持有之600萬元借據上則
    載明「右列所借金額新台幣陸佰萬元整現金如數收訖無誤。
    」（見本院卷第9頁），至於原告乙○○所持有之2500萬元
    借據上則載明「右列所借金額新台幣貳仟伍佰萬元整已現金
    收訖無誤」（見本院卷第8頁），被告對於上開借據之形式
    上真正既未爭執，復未爭執原告乙○○所主張之2,500萬元
    債權係輾轉受讓自訴外人溫世全及債權讓與之效力（業如前
    述），則依上開說明，應認原告3人已就系爭本金債權借貸
    契約之要物性已盡舉證之責，被告既抗辯上開借貸關係不存
    在，自應由被告負證明之責，惟被告就此並未提出任何事證
    ，自應認原告3人對被告確有系爭本金債權存在。
七、原告丁○○之600萬元債權請求權並未逾15年之時效，原告
    丙○○之950萬元債權請求權及乙○○之2500萬元債權請求
    權均已逾15年之時效：
  (一)按請求權，因十五年間不行使而消滅。但法律所定期間較短
    者，依其規定。消滅時效，自請求權可行使時起算。以不行
    為為目的之請求權，自為行為時起算。消滅時效，因左列事
    由而中斷：一請求。二、承認。三、起訴。左列事項，與起
    訴有同一效力：一依督促程序，聲請發支付命令。二聲請調
    解或提付仲裁。三申報和解債權或破產債權。四告知訴訟。
    五開始執行行為或聲請強制執行。時效因請求而中斷者，若
      於請求後6個月內不起訴，視為不中斷。民法第125條、第
      12 8條、第129條、第130條分別定有明文。
  (二)查原告丁○○所主張之系爭600萬元債權清償期為80年6月22
    日，此有借據附卷可按（見本院卷第9頁），是以系爭600
    萬元債權請求權應於95年6月22日始罹於時效。次查，原告
    丁○○曾於95年5月15日就系爭600萬元債權向本院聲請拍賣
    被告提供之抵押物，本院已於95年5月25日將上開拍賣抵押
    物聲請狀之繕本送達於被告，業經本院依職權調閱本院95年
    度拍字第583號卷宗查閱無訛，則上開聲請狀繕本既已送達
    於被告，應認為原告丁○○已向被告請求履行系爭600萬元
    之債務，核屬民法第129條第1項第1款所稱之「請求」，嗣
    原告丁○○已於95年7月25日持本院95年度拍字第583號拍賣
    抵押物裁定向本院聲請強制執行，亦經本院調閱95年執字第
    32913號卷查明無訛，則依民法第129條第2項第5款及民法第
    130條之規定，聲請強制執行與起訴有同一效力，原告丁○○既已於請求後6個月內聲請強制執行，系爭600萬元債權請
    求權之時效已於95年5月25日中斷，上開債權自無罹於時效
    之問題。
  (三)其次，原告丙○○所主張之系爭950萬元債權清償期為80年3
    月27日，此有借據附卷可按（見本院卷第7頁），是以系爭
    950萬元債權請求權應於95年3月27日罹於時效。次查，原告
    丙○○雖於95年5月15日就系爭950萬元債權向本院聲請拍賣
    被告提供之抵押物，上開拍賣抵押物聲請狀之繕本係於95年
    5月25日送達於被告，業經本院依職權調閱本院95年度拍字
    第583號卷宗查閱無訛，惟查，系爭950萬元債權既已於95年
    3月27日罹於時效，則原告丙○○既係於系爭950萬元債權時
    效消滅後始向被告為請求之意思表示，應認原告丙○○之系
    爭950萬元債權業已罹於時效。
  (四)再者，原告乙○○之系爭2500萬元債權清償期為80年12月17
    日，此有借據附卷可按（見本院卷第8頁），是以系爭2500
    萬元債權應於95年12月17日罹於時效。原告乙○○雖主張其
    前手康證公司曾於95年12月5日寄發律師函予被告，請求被
    告清償系爭2500萬元借款及其法定遲延利息，該律師函業已
    於95年12月6日送達於被告，並提出律師函及第00000000000
    000000000號限時掛號函件執據各1紙為證（見本院卷第129
    、130頁），惟被告則否認曾收受上開律師函，嗣經本院依
    聲請向臺灣郵政股份有限公司臺北郵局函查之結果，被告確
    曾於95年12月6日收受第00000000000000000000號限時掛號
    函件，此有臺灣郵政股份有限公司臺北郵局96年10月19日北
    三投字第0960800201號函覆之簽收清單影本附卷可佐（見本
    院卷第156、157頁），惟依上開簽收清單影本並無從證明被
    告於95年12月6日所收受之文件即係上開律師函。此外，訴
    外人康證公司雖曾於95年12月14日向台灣高雄地方法院聲請
    拍賣訴外人林吉田為系爭2500萬元債權提供擔保之不動產，
    嗣被告與訴外人林吉田於96年1月3日曾具狀就系爭25 00萬
    元債權之存否表示意見，業經本院依職權調閱台灣高雄地方
    法院95年度拍字第3637號卷查明無訛，然系爭2500萬元債權
    請求權既已於95年12月17日罹於時效，自不因訴外人康證公
    司嗣後向被告為請求之意思表示，而產生中斷時效之效果，
    從而原告乙○○之系爭2500萬元債權請求權業已罹於時效。
八、原告丙○○及乙○○之系爭本金債權雖已罹於時效，已發生
    之法定遲延利息債權並不溯及既往隨同原本債權而消滅，原
    告3人均得請求被告給付法定遲延利息：
  (一)按遲延利息亦為利息，縱將遲延利息解為賠償因債務人給付
    遲延所生相當利息之損害，亦應有民法第126條所定5年短期
    消滅時效之適用（最高法院73年台上字第2383號判決要旨參
    照）。且遲延利息可分為已發生之遲延利息與未發生之遲延
    利息，而已發生之利息及違約金債權，皆為獨立之債權，非
    民法第295條第1項所謂之從屬債權。而消滅時效完成，僅債
    務人取得拒絕履行之抗辯權，得執以拒絕給付而已，其原有
    之法律關係並不因而消滅，故原本債權縱已罹於時效，但在
    債務人行使該抗辯權之前，仍得陸續發生利息及違約金債權
    。此項已為獨立債權之利息及違約金，既與原本債權各有其
    時效期間及起算期，自不能因債務人抗辯原本債權罹於時效
    而隨同消滅（最高法院71年台上字第4215號裁判要旨、96年
    度台上字第2540號裁定參照），從而被告辯稱原告丙○○及
    乙○○之系爭本金債權請求權既已罹於時效，則已發生之法
    定遲延利息債權亦應溯及既往而隨同原本債權而消滅，即非
    有據。
  (二)茲析述原告3人所得請求之遲延利息金額如下：
  1.原告丁○○之遲延利息部分：
    查本院已於95年5月25日送達原告丁○○拍賣抵押物聲請狀
    之繕本於被告，嗣原告丁○○並已於95年7月25日持拍賣抵
    押物裁定向本院聲請強制執行，已如前述，則原告丁○○基
    於系爭600萬元債權所得請求之法定遲延利息，亦因此發生
    中斷時效之效果，則自95年5月25日往前回溯5年迄原告丁○○提起本件訴訟之日（即96年6月12日）止之遲延利息皆未
    罹於5年之短期消滅時效，從而原告丁○○一部請求被告給
    付按法定週年利率百分之5計算5年之遲延利息150萬元（600
    萬元×5％×5年=150萬元）為有理由，應予准許。
  2.原告丙○○之遲延利息部分：
    查原告丙○○之系爭950萬元債權雖已於95年3月27日罹於時
    效，惟被告係於96年5月17日始於本院96年度重訴字48號案
    件中具狀提出時效之抗辯之事實，為兩造所不爭，依首揭說
    明，系爭950萬元債權縱已罹於時效，惟被告行使該抗辯權
    之前，仍得陸續發生遲延利息債權。次查，本院已於95年5
    月25日送達原告丙○○拍賣抵押物聲請狀之繕本於被告，嗣
    原告丙○○並已於95年7月25日持拍賣抵押物裁定向本院聲
    請強制執行，已如前述，則原告丙○○基於系爭950萬元債
    權所得請求之法定遲延利息，亦因此發生中斷時效之效果，
    則自95年5月25日往前回溯5年迄被告行使抗辯權之日（即96
    年5月17日）止之遲延利息皆未罹於5年之短期消滅時效，從
    而原告丙○○一部請求被告給付按法定週年利率百分之5計
    算5年之遲延利息237萬5千元（950萬元×5％×5年=237萬5
    千元）為有理由，應予准許。
  3.原告乙○○之遲延利息部分：
    查原告乙○○之系爭2500萬元債權雖已於95年12月17日罹於
    時效，惟被告係於96年7月27日始於本案提出時效之抗辯之
    事實，為兩造所不爭，依首揭說明，系爭2500萬元債權縱已
    罹於時效，惟被告行使該抗辯權之前，仍得陸續發生遲延利
    息債權。次查，原告乙○○之前手即訴外人康證公司針對系
    爭債權曾於95年12月14日向台灣高雄地方法院聲請拍賣訴外
    人林吉田之不動產，拍賣抵押物之聲請狀係於95年12月29日
    送達訴外人林吉田，嗣被告與訴外人林吉田於96年1月3日曾
    具狀就系爭2500萬元債權之存否表示意見，業經本院依職權
    調閱台灣高雄地方法院95年度拍字第3637號卷查明無訛，其
    後，康證公司即持上開拍賣抵押物裁定於96年3月3日向台灣
    高雄地方法院聲請強制執行，亦有聲請狀影本一紙附卷可參
    （見本院卷第133頁），則原告乙○○之前手康證公司既已
    行使權利請求履行債務，上開意思表示復已為被告所知悉，
    康證公司並已於請求後6個月聲請強制執行，應認原告乙○○基於系爭2500萬元債權所得請求之法定遲延利息，已因此
    發生中斷時效之效果，則自96年1月3日往前回溯5年迄被告
    行使抗辯權之日（即96年7月25日）止之遲延利息皆未罹於5
    年之短期消滅時效，從而原告乙○○一部請求被告給付按法
    定週年利率百分之5計算5年之遲延利息625萬元（2500萬元
    ×5％×5年=625萬元）為有理由，應予准許。
九、按遲延之債務，以支付金錢為標的者，債權人得請求依法定
    利率計算之遲延利息，民法第233條第1項定有明文。而遲延
    之債務以支付金錢為標的者，債權人得請求依法定利率計算
    之遲延利息，固為民法第233條第1項之所明定，惟此項規定
    僅於當事人無特約時始有其適用，若當事人就此已訂有免除
    之特約者，即應受其特約之限制，債權人自不得更依該條項
    之規定，請求給付遲延利息（最高法院43年台上字第990號
    判例意旨參照）。次按，抵押權所擔保者除契約另有訂定外
    ，包括原債權、利息、遲延利息及實行抵押權之費用在內，
    為民法第861條所明定。遲延利息因法律規定而生，當事人
    縱未約定，亦未登記，仍為抵押權所擔保之範圍，至遲延利
    息約定為無，並非當然可解釋為免除該利息之特約。倘當事
    人之真意非在免除遲延利息之負擔，而僅係無遲延利息之利
    率約定時，債務人自仍應給付遲延利息（最高法院81年度台
    上字第1007號、86年度台上字第2769號、88年度台上字第
    2823號裁判意旨參照）。又當事人主張有利於己之事實，就
    其事實有舉證之責任，民事訴訟法第277條定有明文。又事
    實有常態與變態之分，其主張常態事實者無庸負舉證責任，
    反之，主張變態事實者，則須就其所主張之事實負舉證責任
    （最高法院86年度台上字第891號判決意旨參照）。而金錢
    債務遲延給付時，債權人得請求給付遲延利息為乃民法第
    233條第1項所明定，故債務人主張當事人有免除給付遲延利
    息之特別約定，即屬變態之事實，應由主張此項事實之債務
    人就此變態之事實負舉證責任。本件被告辯稱：兩造間所訂
    立之抵押權設定契約書有關遲延利息部分記載「無」，足見
    兩造間已就遲延利息債務訂有免除之特約，原告自不得更為
    本件遲延利息之請求等語。經查，本件被告為擔保系爭本金
    債權之清償，確曾以不動產分別設定抵押權予原告丁○○、
    丙○○及訴外人溫世全（即原告乙○○所受讓債權之第一手
    債權人），依原告所呈土地及建築改良物抵押權設定契約書
    所示內容，有關利息、遲延利息及違約金之記載均為「無」
    （見本院卷第233、235、238頁），惟依原告所呈之借據均
    未有免除遲延利息之字樣（見本院卷第7-9頁），參以上開
    說明，自應由被告就其與系爭本金債權之債權人間確有特約
    免除本件遲延利息之事實，負舉證之責。本件被告既未提出
    任何事證證明當事人之真意係在免除遲延利息之負擔，自不
    得僅以上開抵押權設定契約書有關遲延利息記載「無」之內
    容，即逕予認定當事人之真意係在免除本件遲延利息之負擔
    ，是被告所辯兩造間已特約免除遲延利息云云，委無可採。
十、綜上所述，原告3人依據民法第233條第1項之規定，請求被
    告分別給付原告丁○○、丙○○、乙○○150萬元、237萬5
    千元、625萬元，為有理由。兩造分別陳明願供擔保，聲請
    宣告假執行或准免假執行，核無不合，爰分別酌定相當擔保
    金額准許之。
十一、因本案事證已臻明確，兩造其餘主張陳述及所提之證據，經
    本院審酌後，認與本判決結果無影響，均毋庸再予論述，附
    此敘明。
據上論結，本件原告之訴為有理由，依民事訴訟法第78條、第
390條第2項、第392條第2項，判決如主文。
中    華    民    國    97    年    5     月    23    日
                  民事第二庭  法  官  林欣蓉
以上正本係照原本作成。
如對本判決上訴，須於判決送達後20日內向本院提出上訴狀。
中    華    民    國    97    年    5     月    23    日
                              書記官  賴敏慧


司法院資訊處製作；財團法人民間司法改革基金會備份。
